【裁判字號】    99,交聲,2801
【裁判日期】    990917
【裁判案由】    交管條例聲異
【裁判全文】
臺灣板橋地方法院交通事件裁定        99年度交聲字第2801號
原處分機關  交通部公路總局臺北區監理所板橋監理站
異  議  人
即受處分人  甲○○
上列異議人因違反道路交通管理處罰條例案件，對於交通部公路
總局臺北區監理所板橋監理站於民國99年8 月6 日以板監裁字第
裁41-C00000000號所為之裁決處分，聲明異議，本院裁定如下：
    主  文
原處分撤銷。
甲○○汽車駕駛人，駕駛汽車經測試檢定酒精濃度超過規定標準
，吊扣普通重型機器腳踏車駕駛執照壹年，並應接受道路交通安
全講習。
    理  由
一、原處分意旨略以：異議人即受處分人甲○○駕駛車牌號碼FB
    7-111 號普通重型機車（下稱本件機車），於民國99年3 月
    27日20時56分許，行經臺北縣板橋市○○路與長江路口時，
    因有「汽車駕駛人酒精濃度超過規定標準（0.55以上）」之
    違規事實，經臺北縣政府警察局海山分局警員當場舉發。嗣
    原處分機關交通部公路總局臺北區監理所板橋監理站於99年
    8 月6 日以板監裁字第裁41-C00000000號裁決書，依道路交
    通管理處罰條例第35條第1 項第1 款、同條例第24條第1 項
    第2 款（原裁決書漏載第24條第1 項第2 款）及違反道路交
    通管理事件統一裁罰基準表等規定，裁處異議人罰鍰新臺幣
    （下同）4 萬5 千元，吊扣駕駛執照12個月，並應參加道路
    交通安全講習。
二、異議意旨略以：伊因服勞務沒上班，沒錢繳罰鍰，爰依法聲
    明異議等語。
三、經查：
（一）按汽車駕駛人飲用酒類後其吐氣所含酒精濃度超過每公升
      0.25毫克以上者，不得駕車，道路交通安全規則第114 條
      第2 款定有明文；又按汽車駕駛人，駕駛汽車經測試檢定
      酒精濃度超過規定標準者，處1 萬5 千元以上6 萬元以下
      罰鍰，並吊扣其駕駛執照1 年，及應接受道路交通安全講
      習，道路交通管理處罰條例第35條第1 項第1 款、第24條
      第1 項第2 款亦有規定。查異議人確於前揭時地，酒後駕
      駛本件機車為警攔查，經對其為呼氣酒精濃度檢驗後，測
      得呼氣所含酒精濃度為每公升0.61毫克等情，已為異議人
      所不爭執，並有本件舉發通知單影本、呼氣酒精濃度測定
      紀錄單影本各1 件附卷可稽，足認異議人確有汽車駕駛人
      ，駕駛汽車經測試檢定有酒精濃度超過規定標準之違規事
      實無訛。
（二）次按違反道路交通管理事件裁決書處罰主文欄，吊扣駕駛
      執照處分，應記明應受吊扣之駕駛執照名稱、號碼及吊扣
      期間，違反道路交通管理事件統一裁罰基準及處理細則第
      43條第2 項第3 款定有明文。查原裁決書之處罰主文欄中
      ，關於裁處異議人「吊扣駕駛執照12個月」部分，並未具
      體載明究係吊扣其何級駕駛執照，而駕駛人違反道路交通
      管理處罰條例第35條第1 項第1 款之規定而受吊扣駕駛執
      照處分時，依修正後同法第68條規定並參照其修正意旨，
      應係吊扣違規或違法當時駕駛車類之駕駛執照。準此，本
      件異議人違規時既係駕駛普通重型機車，其依法所受之處
      分即應為限制其駕駛普通重型機車之權利，而應吊扣其普
      通重型機車駕駛執照（即普通重型機器腳踏車駕駛執照）
      ，附此敘明。
（三）又按行政罰法第26條第1 項、第2 項規定：「一行為同時
      觸犯刑事法律及違反行政法上義務規定者，依刑事法律處
      罰之。但其行為應處以其他種類行政罰或得沒入之物而未
      經法院宣告沒收者，亦得裁處之。」、「前項行為如經不
      起訴處分或為無罪、免訴、不受理、不付審理之裁判確定
      者，得依違反行政法上義務規定裁處之。」其所揭示之所
      謂「一事不二罰」原則，探究其立法目的，係以一行為同
      時觸犯刑事法律及違反行政法上義務規定時，由於刑罰與
      行政罰同屬對不法行為之制裁，而刑罰之懲罰作用較強，
      故依刑事法律處罰，即足資警惕時，實無一事二罰再處行
      政罰之必要；且刑事法律處罰，由法院依法定程序為之，
      較符合正當法律秩序，應予優先適用。但罰鍰以外之沒入
      或其他種類行政罰，因兼具維護公共秩序之作用，為達行
      政目的，行政機關仍得併予裁處。又此所稱「其他種類行
      政罰」，係指違反行政法上之義務應受「裁罰性」之「不
      利處分」而言，依行政罰法第2 條規定，應包括限制或禁
      止行為之吊扣證照處分及警告性之講習處分在內，併此敘
      明。
（四）再按檢察官之緩起訴處分於緩起訴期間內，有下列情形之
      一者，檢察官得依職權或依告訴人之聲請撤銷原處分，繼
      續偵查或起訴：(1) 於期間內故意更犯有期徒刑以上刑之
      罪，經檢察官提起公訴者；(2) 緩起訴前，因故意犯他罪
      ，而在緩起訴期間內受有期徒刑以上刑之宣告者；(3) 違
      背第253 條之2 第1 項各款之應遵守或履行事項者，刑事
      訴訟法第253 條之3 第1 項定有明文。據此可知經檢察官
      為「緩起訴」處分者，於「緩起訴」之猶豫期間內，最終
      是否會被檢察官提起公訴，猶懸而未定，亦即「緩起訴」
      處分於猶豫期間內尚未具有實質之確定力，檢察官仍得根
      據上開規定依職權或依告訴人之聲請，將被告「緩起訴」
      處分撤銷。而行政罰法第26條明定一事不二罰原則，且應
      受行政罰之行為如經不起訴處分或為無罪、免訴、不受理
      、不付審理之裁判「確定」者，始得依違反行政法上義務
      規定裁處之，並未明文包括「緩起訴」處分在內，雖「緩
      起訴」處分之最終使被告免於刑事訴追之效果與「不起訴
      」處分之效果相同，惟依行政罰法第26條第2 項之立法意
      旨，亦必須待緩起訴處分實質確定時，被告始最終地確定
      免於受刑事訴追，原處分機關始得為行政裁罰，亦即在緩
      起訴期間內即猶豫期間期滿前，該緩起訴處分仍有被撤銷
      之可能，處分機關若於上揭緩起訴猶豫期間期滿前逕為行
      政裁決，裁處處分人行政罰鍰，將使受處分人日後有同時
      遭受行政處罰（指罰鍰）及刑事訴追之危險，顯與行政罰
      法第26條規定之立法意旨相違背（臺灣高等法院暨所屬法
      院96年法律座談會研討意見參照）。
（五）準此，本件異議人上開酒後駕車之行為，同時違反道路交
      通管理處罰條例第35條第1 項第1 款與刑法第185 條之3
      之規定，係一行為同時觸犯刑事法律及違反行政法上義務
      規定，依行政罰法第26條第1 項前段規定，應依刑事法律
      處罰之，而異議人酒後駕車違反刑法第185 條之3 之規定
      ，業經臺灣板橋地方法院檢察署檢察官以99年度偵字第10
      797 號為緩起訴處分，緩起訴期間為1 年，並命異議人應
      於收受檢察官執行緩起訴處分命令通知書起，至緩起訴屆
      滿前2 個月止，向指定之政府機關、政府機構、行政法人
      、社區或其他符合公益目的之機構或團體提供60小時之義
      務勞務，及完成法治教育3 小時，嗣前開緩起訴處分於99
      年5 月18日確定，緩起訴期間為99年5 月18日至100 年5
      月17日，故該緩起訴期間尚未期滿，有前揭緩起訴處分書
      、臺灣高等法院檢察署99年度上職議字第6884號處分書、
      臺灣高等法院被告前案紀錄表各1 份在卷可佐。是揆諸前
      開說明，必須待緩起訴處分「實質確定」時，異議人始最
      終地確定免於受刑事訴追，亦即在緩起訴期間內即猶豫期
      間期滿前，該緩起訴處分仍有被撤銷之可能，此時原處分
      機關若依法為行政裁決為罰鍰處分，將使受處分人有同時
      遭受行政處罰（罰鍰）及刑事訴追之危險，顯與行政罰法
      第26條規定之立法意旨相違背。末查，上開緩起訴處分所
      附之條件及負擔固非刑法所定刑罰之種類，然已對異議人
      名譽、心理產生相當制約並影響異議人之自由等權益，無
      論形式上是否具刑罰名義，實質上確屬對異議人之不利益
      ，而具有實質裁罰之效果，應可實質該當行政罰法第26條
      第1 項之「依刑事法律」之處罰，且此處罰並非命為金錢
      給付，與道路交通管理處罰條例第35條所定之行政罰鍰間
      ，尚無比較之基準，自亦無從判斷與上開條例所定最低罰
      鍰基準孰輕孰重，即不生道路交通管理處罰條例第35條第
      8 項補繳罰金不足最低罰鍰之差額問題，故縱前揭緩起訴
      期間屆滿未經撤銷確定，或其經撤銷緩起訴受刑事訴追處
      罰後，原處分機關同應不得再對異議人裁處罰鍰，併此敘
      明。
四、綜上所述，異議人雖確有於前揭時間、地點，酒後駕駛本件
    機車之違規行為，然原處分機關在緩起訴處分尚未實質確定
    前，逕依道路交通管理處罰條例第35條第1 項第1 款規定裁
    罰異議人罰鍰4 萬5 千元部分，顯與行政罰法第26條第1 項
    前段之規定意旨有違，即有可議。另依道路交通管理處罰條
    例第35條第1 項1 款及第24條第1 項第2 款規定，就吊扣普
    通重型機器腳踏車駕駛執照1 年（原處分僅簡略敘明裁處吊
    扣駕駛執照12個月，尚有未當，已如前述）及施以道路交通
    安全講習部分，則因均屬行政罰法第26條第1 項但書及第2
    條第1 款所稱之其他種類行政罰，兼具維護公共秩序之作用
    ，為達此行政目的，故就此部分予以裁處，並無違反一事不
    二罰原則，且因本件係原處分機關就異議人單一交通違規行
    為而為裁處，無從將該處分內容分割論斷，而應由本院將原
    處分予以撤銷，並另自為裁罰如主文第2 項所示，以期明確
    、適法（參照臺灣高等法院暨所屬法院98年法律座談會刑事
    類提案第23號討論提案審查意見暨研討結果）。
據上論斷，應依道路交通案件處理辦法第20條，裁定如主文。
中    華    民    國    99    年    9     月    17    日
                  交通法庭  法  官  張 兆 光
上列正本證明與原本無異。
如不服本裁定，應於裁定送達後五日內敘明抗告理由，向本院提
出抗告狀。
                            書記官  曹 秋 冬
中    華    民    國    99    年    9     月    17    日

司法院資訊處製作；財團法人民間司法改革基金會備份。
